臺灣臺中地方法院民事判決　94年度訴字第530號
原　　　告　戊○○
訴訟代理人　張績寶律師
複代理人　　張瓊文律師
　　　　　　丙○○律師
被　　　告　甲○○
訴訟代理人　乙○○
上列當事人間債務人異議之訴事件，本院於94年8月2日言詞辯論
終結，判決如下：
    主    文
本院九十四年度執字第三六五二號民事執行事件，就原告所有台
中縣大肚鄉○○段第一二○八之一三地號土地及其上二六建號建
物即門牌號碼為台中縣大肚鄉營埔巷八七之二號房屋所為之強制
執行程序，應予撤銷。
訴訟費用由被告負擔。
    事實及理由
一、原告主張：被告前以對於原告之被繼承人蔡林時刑事附帶民
    事訴訟和解筆錄為執行名義，於民國75年間聲請對於蔡林時
    之財產強制執行，經臺灣臺北地方法院核發債權憑證後，被
    告遲至90年間始再聲請法院對於蔡林時之財產強制執行 (蔡
    林時早於87年8月13日死亡)，並經臺灣臺北地方法院於上述
    75年間之債權憑證內註記於90年2月23日執行無結果等語，
    惟被告對於蔡林時之上述侵權行為損害賠償債權早罹於5年
    之消滅時效，不料，被告又於93年間以上述債權憑證聲請本
    院對於原告之財產強制執行，因執行無結果而經核發債權憑
    證，被告再於94年間以上述本院93年所核發之債權憑證，聲
    請本院對於原告所有台中縣大肚鄉○○段第1208之13地號土
    地及其上26建號建物即門牌號碼為台中縣大肚鄉營埔巷87之
    2號房屋強制執行，原告固因繼承關係而應承受蔡林時之債
    務，但被告之上述債權既已罹於時效，原告自得拒絕給付，
    為此提起本件債務人異議之訴。並聲明：如主文第1項所示
    (原告其餘聲明及丁○○起訴部分，已據其於本院94年8月2
    日言詞辯論期日當庭撤回在案)。
二、被告則以：伊與蔡林時上述刑事附帶民事訴訟和解筆錄，係
    針對合會會款債權債務達成和解，是該債權之消滅時效應為
    15年；又縱認為被告於75年間係就侵權行為損害賠償債權與
    蔡林時成立刑事附帶民事訴訟和解，因該和解契約成立後具
    有創設效力，使原侵權行為之債創設變成和解契約之債，其
    消滅時效亦應為15年。被告既曾已先後於75年、90年、93年
    聲請法院強制執行，並獲法院核發債權憑證，被告繼於94年
    間聲請本院對於原告之上述房、地強制執行，顯尚未罹於15
    年消滅時效等語置辯。
三、兩造不爭執事項：
  (一)被告前以原告之被繼承人蔡林時詐騙會款，於蔡林時所涉刑
    事詐欺等案件 (臺灣臺北地方法院73年度訴字第2600號、嗣
    因被告通緝到案另分為74年度訴緝字第221號)之附帶民事訴
    訟審理期間 (74年度附字第146號)，與蔡林時成立訴訟上和
    解。
  (二)被告曾於75年間以上述和解筆錄為執行名義，聲請對於蔡林
    時之財產強制執行，因執行無結果，經臺灣臺北地方法院核
    發債權憑證。
  (三)被告另於90年間，以上述臺灣臺北地方法院核發之債權憑證
    為執行名義，聲請對於蔡林時之財產強制執行，因執行無結
    果，經臺灣臺北地方法院於上述75年間之債權憑證內註記於
    90年2月23日執行無結果等語。
  (四)蔡林時已於87年8月13日死亡，原告為蔡林時之繼承人，並
    未聲明拋棄繼承或限定繼承。
  (五)被告又於93年間，以上述臺灣臺北地方法院核發之債權憑證
    為執行名義，聲請對於原告之財產強制執行，因執行無結果
    ，經本院核發債權憑證。
  (六)被告再於94年間以上述本院於93年所核發之債權憑證為執行
    名義，聲請對於原告所有台中縣大肚鄉○○段第1208之13地
    號土地及其上26建號建物即門牌號碼為台中縣大肚鄉營埔巷
    87之2號房屋強制執行，並經本院將原告所有上述房、地查
    封在案。
四、得心證之理由：
    本件爭執要點在於被告對於原告之上述強制執行債權是否罹
    於時效？茲說明如下：
  (一)本件被告已無從提供其對於蔡林時之最初執行名義。觀被告
    於75年間聲請法院對於債務人蔡林時之財產強制執行，因執
    行無結果，經臺灣臺北地方法院所核發之債權憑證，其「執
    行名義之名稱」欄內記載「本院七十四年附字第一四六號及
    七十三年訴字第二六○○號和解筆錄」等語，經查臺灣臺北
    地方法院73年度訴字第2600號民事事件，為訴外人高崇宇與
    柯萬于二人間請求返還消費借貸款事件，與本案無涉；另臺
    灣臺北地方法院73年度訴字第2600號刑事案件，則為原告之
    被繼承人蔡林時所涉詐欺案件 (嗣因被告通緝到案而另分為
    74年度訴緝字第221號)，依該刑事判決書記載蔡林時所詐騙
    會款之對象包括本件被告甲○○在案，而臺灣臺北地方法院
    74年度附字第146號案件，正為上開蔡林時詐欺等刑事案件
    之附帶民事訴訟等情，已據本院函臺灣臺北地方法院及臺灣
    臺北地方法院檢察署查明在案，有臺灣臺北地方法院94年5
    月4日北院錦料字第0940002310號函、94年6月10日北院錦刑
    民74訴緝221字第0940007746號函、94年7月15日北院錦料字
    第0940004560號函、94年7月25日北院錦刑民74訴緝221字第
    09 40009912號函及臺灣臺北地方法院檢察署94年6月22日北
    檢大檔字第34185號函、94年7月26日北檢大檔字第40226 號
    函在案足憑。據此，上述臺灣臺北地方法院75年所核發之債
    權憑證內記載之原始執行名義，應係指被告於蔡林時所涉刑
    事詐欺案件提起附帶民事訴訟之和解筆錄 (臺灣臺北地方法
    院74年度附字第146號)。
  (二)又因犯罪而受損害之人，於刑事訴訟程序得附帶提起民事訴
    訟，對於被告及依民法負賠償責任之人，請求回復其損害，
    刑事訴訟法第487條第1項定有明文。是得於刑事訴訟程序提
    起附帶民事訴訟請求賠償者，須以該刑事犯罪事實所受損害
    為限，否則，縱令得依其他事由提起民事訴訟，亦不得於刑
    事訴訟程序附帶為此請求。是本件被告對於原告之被繼承人
    蔡林時之最初執行名義既為刑事附帶民事訴訟之和解筆錄，
    顯見被告與蔡林時係就詐欺會款之侵權行為損害賠償債權債
    務關係成立和解，而非就會款契約之債權債務關係成立訴訟
    上和解。被告辯稱與蔡林時就合會會款債權債務達成和解等
    語，因與上開刑事訴訟法規定不符，應不可採。
  (三)按和解之本質，究為創設，抑為認定，應依和解契約之內容
    定之。當事人以他種之法律關係或以單純無因性之債務約束
    等，替代原有之法律關係時，屬於創設；否則，以原來而明
    確之法律關係為基礎而成立和解時，則屬認定，最高法院82
    年度台上字第2680號判決意旨闡釋甚明。本件被告係於原告
    之被繼承人蔡林時涉嫌詐欺等案件審理期間，提起附帶民事
    訴訟行使侵權行為所生之損害賠償請求權，而該於刑事附帶
    民事訴訟繫屬中成立訴訟上和解，核屬以原來而明確之法律
    關係成立和解，並非以他種之法律關係或以單純無因性之債
    務約束等，替代原有之法律關係，自僅具有確定或認定之效
    力，而非具有創設之效力 (最高法院77年第19次民事庭會議
    決議參照)。被告辯稱該刑事附帶民事訴訟所成立之和解具
    有創設效力，亦有誤會，尚不可採。是被告對於原告之被繼
    承人蔡林時之侵權行為債權，其消滅時效原為2年，嗣於刑
    事附帶民事訴訟成立和解時，依民法第137條第3項規定延長
    為5年。
  (四)被告另辯稱於75年至90年兩次聲請法院對於蔡林時之財產強
    制執行期間，仍陸續多次口頭請求蔡林時清償債務等情，已
    為原告所否認，被告迄未能舉證以實其說，其此部分抗辯自
    不足採。準此，則被告於75年間聲請就蔡林時之財產強制執
    行後，迄90年間始又聲請對於蔡林時財產強制執行，顯已罹
    於5年之消滅時效，時效完成後，雖執行法院仍發給被告債
    權憑證，並不生中斷時效或重行起算時效問題。被告據以聲
    請強制執行之原執行名義 (臺灣臺北地方法院74年度附字第
    146號和解筆錄)所載債權，其消滅時效既已完成，被告復據
    以聲請對於原告所有台中縣大肚鄉○○段第1208之13地號土
    地及其上26建號建物即門牌號碼為台中縣大肚鄉營埔巷87之
    2號房屋強制執行，原告自得依民法第144條第1項之規定，
    援引時效抗辯而拒絕給付，從而，原告訴請撤銷本院94年度
    執字第3652號民事執行事件，就原告所有前揭不動產所為之
    強制執行程序，洵屬有據，應予准許。
五、訴訟費用負擔之依據：民事訴訟法第78條。
中　　華　　民　　國　　94　　年　　8　　 月　　12　　日
                  民事第一庭    法  官  王永春
正本係照原本作成。
如對本判決上訴，須於判決送達後20日內向本院提出上訴狀。
中　　華　　民　　國　　94　　年　　8　　 月　　12　　日
                                書記官
